【裁判字號】    89,上更(一),211
【裁判日期】    890822
【裁判案由】    常業重利等
【裁判全文】
臺灣高等法院高雄分院刑事判決                八十九年度上更(一)字第二一一號
    上訴人
    即被告    甲○○○
右上訴人因重利等案件，不服臺灣高雄地方法院八十六年度訴字第一一四０號中華民
國八十六年十二月三十一日第一審判決（起訴案號：臺灣高雄地方法院檢察署八十六
年度偵字第三三八０號），提起上訴，判決後經最高法院發回更審，本院判決如左：
      主      文
原判決撤銷。
甲○○○共同常業重利，處有期徒刑陸月；又共同私行拘禁，處有期徒刑陸月，借款
人名單壹紙沒收；應執行有期徒刑拾月，借款人名單壹紙沒收。緩刑貳年。
      事      實
一、甲○○○與楊政珍（由原審通緝中）二人共同於民國八十三年間，在高雄市小港
    區趁陳慶璋及其他不特定人無錢急迫之際，貸款予他人，並約定每貸新台幣（下
    同）一萬元，每月利息二千元，而取得與原本顯不相當之重利，並以之為業，恃
    以維生。嗣因有乙○○借款三萬元無錢償還，甲○○○與楊政珍二人乃與韓永順
    （另案業經判決確定）基於共同之犯意聯絡，由二人僱用韓永順出面代甲○○○
    與楊政珍催討債務，每收回一萬元款項，韓永順即可獲得二千元之報酬，並由甲
    ○○○書寫借款人名單一紙付交付韓永順；韓永順因而於八十五年三月十二日十
    七時許，前往台東縣卑南鄉明峰村龍過脈一五九號借款人乙○○住處，向乙○○
    告稱「最好去高雄找楊哥當面說清楚」，乙○○因怕其家人受連累，乃同意由韓
    永順以機車載往高雄市，於同年月日二十一時許，韓永順依楊政珍與甲○○○之
    指示，將乙○○帶至楊某所有高雄市○○區○○路一船員宿舍，由韓永順與在該
    處綽號之「阿忠」、「板仔」及「林仔」等均年約三十歲之成年男子三人，均受
    楊政珍與甲○○○指示而與二人基於共同妨害自由及傷害之犯意聯絡，由「阿忠
    」「板仔」「林仔」等三人聯手持椅子毆打乙○○，致乙○○受有頭部裂傷兩道
    二×一×二公分及三×一×一公分、枕部擦傷六公分長並胸部挫傷等傷害，並將
    乙○○關鎖在前開處所二樓，予以私行拘禁。嗣至翌日十八時許由高雄出發，韓
    永順將乙○○釋放，二人同車返回台東時，於同年月十四日凌晨零時三十分許為
    警查獲，而循線查獲甲○○○與楊政珍，並扣得楊政珍囑甲○○○所抄供暴力討
    債用之借款人名單一紙。
二、案經乙○○訴由台東縣警察局台東分局移送台灣台東地方法院檢察署檢官聲請台
    灣高等法院檢察署核轉臺灣高雄地方法院檢察署檢察官偵查起訴。
      理      由
一、訊之上訴人甲○○○固不否認與楊政珍借款予他人，每萬元利息二千元及書立前
    開借款人名單交付韓永順，要求韓永順代其與楊政珍催討債務，惟否認有妨害自
    由及傷害犯行，辯稱：主要是楊政珍借款予他人，我只偶而幫忙書寫名單，又韓
    永順將乙○○帶至高雄後，我僅見到乙○○後因生氣即離去，是韓永順自己帶乙
    ○○走云云。惟查：上訴人甲○○○已坦承與楊政珍借款予他人，每萬元利息二
    千元，又証人陳慶璋陳稱：我借一萬元，借了二個月，利息四千元，後來錢還完
    了等語，可見上訴人顯有常業重利情事。又妨害乙○○自由及傷害乙○○部分，
    据共同被告韓永順於警訊時坦承係受僱於楊哥代為催討債務，並以楊哥之000
    000000號行動電話與之聯絡，由楊哥要求其將乙○○帶至高雄阿娥所經營
    之檳榔攤，並經當場提示楊政珍口卡指認確為楊哥無誤，而上訴人於警訊時亦稱
    楊政珍之大哥大號碼為000000000號無誤；參以上訴人甲○○○於偵查
    中自承韓永順確稱楊政珍與其為「楊哥」「嫂仔，」及韓永順是與其所經營之檳
    榔攤聯絡，及乙○○到高雄後其曾見乙○○之面，（見台灣台東地方法院檢察署
    八十五偵字第一四七七號卷八十五年七月十六日筆錄），而楊政珍同日筆錄則稱
    確與上訴人共同經營檳榔攤，借款予他人均未計息等，與上訴人甲○○○所稱係
    以銀行計息之詞，互有出入，應非真實；而共同被告韓永順於警訊時稱擬向乙○
    ○催討之債務連本帶利共十五萬元，而上訴人甲○○○則稱共六萬元，核與被害
    人乙○○所述借款三萬元，而要還款十五萬元等情以觀，復有上訴人甲○○○書
    立之借款人名單一紙可佐，另衡諸常情，韓永順、綽號「阿忠」「板仔」「林仔
    」等四人既係受僱於楊政珍與上訴人代為催討債務，而前開毆打乙○○之船員宿
    舍係屬楊政珍所有（見同前偵查卷八十五年十月三十日筆錄），亦經韓永順陳明
    在卷，及韓永順於原審審理經指認照片確為上訴人與楊政珍二人指示催討債務，
    及係由甲○○○叫其將乙○○帶至前開地點等情以觀，韓永順等四人既僅係受僱
    他人，如非受楊政珍及上訴人甲○○○指示，自無毆打乙○○並妨害其自由將近
    一日之久之理；是綜上所述，上訴人甲○○○與楊政珍間或與韓永順、綽號「阿
    忠」「板仔」「林仔」等人間，就傷害與妨害自由等之犯行，均有犯意聯絡，行
    為分擔甚明，事証明確，所辯不足採信，其犯行堪以認定。
二、核上訴人甲○○○所為，其與楊政珍共同趁他人之急輕率、無經驗而取得與原
    本顯不相當之重利，並僱用韓永順等人催討債務，僅依其所扣得之借款人名單已
    有三十餘人，足證顯係以之為常業無疑，此部分係犯刑法第三百四十五條之常業
    重利罪；其傷害乙○○部分，係犯刑法第二百七十七條第一項傷害罪，其拘禁乙
    ○○部分，係犯同法第三百零二條第一項私行拘禁罪。上訴人甲○○○與楊政珍
    間就常業重利罪，有犯意聯絡及行為分擔，均為共同正犯、又上訴人甲○○○與
    楊政珍、韓永順、綽號「阿忠」「板仔」「林仔」等五人間就私行拘禁罪、傷害
    二罪，有犯意聯絡、行為分擔，為共同正犯。上訴人甲○○○所犯之私行拘禁罪
    與傷害罪二罪間，有方法結果之牽連關係，應從一重之私行拘禁罪處斷。又該從
    重處斷之私行拘禁罪與常業重利罪間，犯意各別，行為互殊，罪名不同，應併合
    處罰。
三、公訴意旨另以：被告甲○○○與楊政珍（由原審通緝中）二人共同在高雄市小港
    區趁乙○○急於謀職上船工作，無錢急迫之際，貸款予乙○○，並約定每萬元每
    月利息二千元，因認被告甲○○○此部分另涉有刑法第三百四十五條之常業重利
    罪嫌。按刑法第三百四十四條之重利罪，或第三百四十五條之常業重利罪，均以
    取得與原本顯不相當之重利犯罪構成要件，因本罪不罰未遂犯，故如未取得利息
    ，即不能認犯重利罪。本件借款人乙○○於偵查中已供稱均未還錢，而上訴人甲
    ○○○及韓永順所催討之債務是本、利共達十五萬元，然尚未催討得逞，此外又
    查無上訴人甲○○○或楊政珍有向乙○○取已得利息之事實，此部分罪嫌不足，
    惟公訴意旨認此部分與前述論罪部分，認有常業重利之實質上一罪關係，爰不另
    為無罪諭知，附此敘明。
四、原審予以論科，固非無見，惟查借款人乙○○並未還款，此部分尚不構成重利，
    已如前述，原審認上訴人甲○○○就借款予乙○○部分亦構成重利罪，尚有未合
    ；又上訴人甲○○○所犯私行拘禁罪與常業重利罪間，犯意各別，行為互殊，罪
    名不同，應併合處罰，原審認該二罪間有方法結果之牽連關係，應從一重之常業
    重利罪處斷，亦有違誤。上訴人甲○○○上訴否認犯罪，固無足取，惟原判決既
    有可議，自應予以撤銷改判。審酌上訴人甲○○○與其同居人楊政珍共同以不當
    手法取得重利，又施用暴力手段以催討債務，其並無前科，因與楊政珍同居才涉
    案，其係聽從楊政珍受人支配，其在本件犯罪僅居於次要、從屬之地位，其嗣後
    已與被害人乙○○之姊和解（乙○○外出工作由其姊莊曾阿玉代理），有和解書
    可憑等一切情狀，爰就私行拘禁罪與常業重利罪各量處有期徒刑六月，並定其應
    執行刑為有期徒刑十月。扣案之借款人名單上訴人甲○○○自承為其書寫，且係
    書寫供韓永順持以暴力催討債務之用，亦屬供犯罪所用之物，併依刑法第三十八
    條第一項第二款予以宣告沒收。
五、查上訴人甲○○○並無前科未曾受有期徒刑以上刑之宣告，此有臺灣高雄地方法
    院檢察署刑案資料查註記錄表及本院前科表可稽，上訴人甲○○○嗣後已與被害
    人乙○○家屬和解，有和解書可憑，上訴人甲○○○經此次偵、審程序及判刑教
    訓，當知所警惕而無再犯之虞，本院認其所宣告之刑，以暫不執行為適當，爰併
    予宣告緩刑貳年，以啟自新。
據上論結，應依刑事訴訟法第三百六十九條第一項前段、第三百六十四條、第二百九
十九條第一項前段，刑法第二十八條、第三百四十五條、第三百零二條第一項、第二
百七十七條第一項、第五十五條、第五十一條第五款、第七十四條第一款，罰金罰鍰
提高標準條例第一條前段，判決如主文。
本案經檢察官林應華到庭執行職務。
中    華    民    國     八十九     年       八       月     二十二     日
                              臺灣高等法院高雄分院刑事第八庭
                                  審判長法官  郭雅美
                                        法官  洪兆隆
                                        法官  張盛喜
右正本證明與原本無異。
如不服本判決，應於判決送達後十日內向本院提出上訴狀，其未述理由者並應於提
出上訴狀後十日內向本院補提理由書（應附繕本)。
                                      書記官  鄭翠芬
中    華    民    國     八十九     年       八       月     二十四     日
附錄：本判決論罪科刑法條：
刑法第三百四十五條
以犯前條之罪為常業者，處五年以下有期徒刑，得併科三千元以下罰金。
刑法第三百零二條：
私行拘禁或以其他非法方法，剝奪人之行動自由者，處五年以下有期徒刑、拘役或三
百元以下罰金。
因而致人於死者，處無期徒刑或七年以上有期徒刑，致重傷者，處三年以上十年以下
有期徒刑。
第一項之未遂犯罰之。
刑法第二百七十七條：
傷害人之身體或健康者，處三年以下有期徒刑，拘役或一千元以下罰金。
犯前項之罪，因而致人於死者，處無期徒或七年以上有期徒刑，致重傷者，處三年以
上、十年以下有期徒刑。
                                                                        Ｇ


司法院資訊處製作；財團法人民間司法改革基金會備份。
